【裁判字號】    92,上訴,371
【裁判日期】    920319
【裁判案由】    違反商業會計法等
【裁判全文】
臺灣高等法院刑事判決                            九十二年度上訴字第三七一號
    上  訴  人  甲○○
    即  被  告
右上訴人因違反商業會計法等案件，不服臺灣桃園地方法院九十年度訴字第二八號，
中華民國九十一年十一月十五日第一審判決（起訴案號：臺灣桃園地方法院檢察署八
十九年度偵緝字第二八號）提起上訴，本院判決如左：
    主  文
上訴駁回。
    事  實
一、甲○○前於民國（下同）八十四年間因賭博案件，經臺灣桃園地方法院判處有期
    徒刑五月確定，並於八十五年一月三十一日易科罰金執行完畢，竟仍不知悛悔，
    自八十七年七月一日起，接手實際經營飛華貿易有限公司（設桃園縣桃園市○○
    路六十巷二號二樓，後移至桃園縣桃園市○○街一巷二七號一樓，名義負責人龔
    俊宏，原於八十六年七月二十八日設立，原設桃園縣蘆竹鄉○○路○段五九號十
    一樓之二，原負責人朱生財，下稱飛華公司），為飛華公司之實際負責人，亦為
    從事業務之人，明知飛華公司為納稅義務人，復明知飛華公司進口未經加工之生
    鮮農、林、漁、牧產物、副產物時，均應繳納按起岸價格（即營業稅稅基）百分
    之五計算之營業稅，惟因飛華公司係登記經營國際貿易業（即進、出口業）之按
    一般稅額計算（即按營業稅率百分之五計算之稅額）之兼營（即兼營進、出口應
    稅及免稅貨物）營業人，復未向稅捐機關申請放棄適用在國內銷售上開進口之未
    經加工之生鮮農、林、漁、牧產物、副產物之供營業用貨物時免稅之規定（即修
    正前營業稅法第八條第一項第十九款），故飛華公司原應繳納之上開進口未經加
    工之生鮮農、林、漁、牧產物、副產物之營業稅，須併同當（各）期營業稅申報
    時繳納，甲○○即竟利用飛華公司進口上開未經加工之生鮮農、林、漁、牧產物
    、副產物之供營業用貨物時，無須由海關先行代徵繳納上開營業稅，而係由飛華
    公司事後併同當（各）期營業稅申報時繳納之漏洞，即基於幫助飛華公司逃漏進
    口未經加工之生鮮農、林、漁、牧產物、副產物之營業稅及行使業務登載不實文
    書之概括犯意，自八十七年七月一日（起訴書附表誤載為八十七年一月，按甲○
    ○係自八十七年七月一日起始行接手經營飛華公司）起至八十八年十月二十九日
    （起訴書附表誤載為八十八年四月）止，先後以飛華公司之名義進口各計起岸價
    格為新台幣（下同）八百七十六萬七千零三十七元（按桃園縣稅捐處核算飛華公
    司上開八十七年七月份所進口未經加工生鮮水果、海鮮水產之起岸價格時，贅加
    八十七年六月間所驗放之報單號碼0000000000、000000000
    0、0000000000及00000000000筆，計五十七萬二千四百
    二十一元，應予扣除）、九百二十八萬三千七百二十六元、七百八十七萬二千三
    百四十九元、一千一百七十四萬八千三百零四元、四百零五萬八千五百十四元、
    一千零二十九萬二千二百七十二元、一千七百二十六萬六千二百七十二元、三千
    五百三十七萬四千零六十五元、五千四百二十八萬零三百七十二元、六千零四十
    五萬七百五十九元、五千二百四十六萬一千八百九十八元、二千九百八十五萬五
    千三百零一元、二千零六十五萬七百七十九元、八百八十七萬八千七百四十八元
    、一百七十一萬一千六百三十三元、一百十五萬三千六百四十元及二十二萬六千
    六百零二元（合計起岸價格達三億三千四百三十三萬二千二百七十一元，起訴書
    誤載合計起岸價格為三億七千八百八十五萬一千八百五十四元）之未經加工生鮮
    水果、海鮮水產多次，並將之先後供作營業貨物用而在國內銷售殆盡，且未依規
    定開立免稅貨物發票。惟甲○○事後不僅未依規定使用兼營營業人之４０３格式
    ，而使用專營應稅及零稅率營業人之４０１格式之「銷售額與（營業）稅額申報
    書」併同申報繳納飛華公司所進口上開未經加工生鮮水果、海鮮水產之當（各）
    期營業稅，更先後以將飛華公司於上開八十七年七、八月、九、十月、十一、十
    二月、八十八年一、二月、三、四月、五、六月及七、八月計七次（按營業稅係
    每二個月申報繳納乙次，至於飛華公司於上開八十八年九月以後之營業稅，則未
    經申報繳納）之銷售額明知均為不實，而分別申報為二十一萬五千二百三十八元
    、零元、二十二萬零九百五十元、二十二萬二千三百九十七元、二十八萬五千七
    百十四元、六十一萬零三百九十四元及六萬五千元（合計申報銷售額僅為一百六
    十一萬九千六百九十三元，扣除飛華公司未經申報於八十八年九月後所進口上開
    生鮮水果、海鮮水產之起岸價格計三百零九萬一千八百七十五元後，差額達三億
    二千九百六十二萬零七百零三元），再將上開當（各）期之（營業）稅額明知亦
    均為不實，亦分別申報為一萬零七百六十二元、零元、一萬一千零四十八元、一
    萬一千一百二十元、一萬四千二百八十六元、三萬零五百二十元及三千二百五十
    元（合計申報營業稅僅為八萬零九百八十六元，惟起訴書漏載飛華公司已自行繳
    納計一萬九千五百零三元及由海關代徵計一萬四千六百十一元之營業稅）之不正
    當方法，而先後登載於其業務上所作成上開「銷售額與稅額申報書」之業務文書
    上，並先後持以交付桃園縣稅捐稽徵處用以申報飛華公司上開自八十七年七月起
    至八十八年八月止之當（各）期之營業稅，以為行使，均足以生損害於桃園縣稅
    捐稽徵處對飛華公司上開營業稅課徵之正確性，而先後幫助飛華公司逃漏自八十
    七年七月起至八十八年八月止之上開營業稅各計八十九萬一千七百七十六元、九
    十八萬一千零三十三元、七十萬六千四百九十一元、二百六十二萬零八百九十七
    元、五百七十二萬二千二百七十一元、四百零八萬五千三百四十元及一百四十七
    萬三千二百二十六元（合計達一千六百四十八萬一千零三十四元，惟起訴書誤載
    逃漏上開營業稅合計為一千八百九十四萬二千五百九十三元）。
二、甲○○另於八十七年十二月二十三日，設立經營信貿貿易有限公司（設桃園縣桃
    園市○○街一巷二七號一樓，下稱信貿公司），並擔任信貿公司之登記負責人，
    亦為從事業務之人，明知信貿公司為納稅義務人，復明知信貿公司進口未經加工
    之生鮮農、林、漁、牧產物、副產物時，均應繳納按起岸價格（即營業稅稅基）
    百分之五計算之營業稅，惟因信貿公司亦係登記經營國際貿易業（即進、出口業
    ）之按一般稅額計算（即按營業稅率百分之五計算之稅額）之兼營（即兼營進、
    出口應稅及免稅貨物）營業人，復未向稅捐機關申請放棄適用在國內銷售上開進
    口之未經加工之生鮮農、林、漁、牧產物、副產物之供營業用貨物時免稅之規定
    （即修正前營業稅法第八條第一項第十九款），故信貿公司原應繳納之上開進口
    未經加工之生鮮農、林、漁、牧產物、副產物之營業稅，須併同當（各）期營業
    稅申報時繳納，甲○○竟利用信貿公司進口上開未經加工之生鮮農、林、漁、牧
    產物、副產物之供營業用貨物時，無須由海關先行代徵繳納上開營業稅，而係由
    信貿公司事後併同當（各）期營業稅申報時繳納之漏洞，即基於逃漏信貿公司進
    口未經加工之生鮮農、林、漁、牧產物、副產物之營業稅之個別犯意及行使業務
    登載不實文書之概括犯意，自八十八年六月十六日起（起訴書誤載為八十七年五
    月）起至八十八年十一月九日（起訴書誤載為八十八年十二月）止，先後以信貿
    公司之名義進口各計起岸價格為二百四十六萬三千四百九十七元、一千六百二十
    六萬五千三百七十九元、三千四百三十八萬零七百四十三元、二千九百二十五萬
    一千六百八十六元、四千三百七十九萬三千一百二十四元、十三萬五千九百零八
    元及六萬零二十二元（合計起岸價格達一億二千六百四十萬七千四百八十六元）
    之未經加工生鮮水果、海鮮水產多次，並將之先後供作營業貨物用而在國內銷售
    殆盡，惟甲○○事後不僅亦未依規定使用兼營營業人之４０３格式，而係使用專
    營應稅及零稅率營業人之４０１格式之「銷售額與（營業）稅額申報書」併同申
    報繳納信貿公司所進口上開未經加工生鮮水果、海鮮水產之當（各）期營業稅，
    更先後亦以將信貿公司於上開八十八年五、六月、七、八月、九、十月及十一、
    十二月計四次之銷售額明知均為不實，而分別申報為零元、五十二萬九千元、九
    十八萬七千九百零四元及十二萬四千一百十九元（合計申報銷售額僅為一百六十
    四萬一千零二十三元，差額達一億二千四百七十六萬六千四百六十三元），再將
    上開當（各）期之（營業）稅額明知亦均為不實，亦分別申報為零元、二萬七千
    七百五十元、四萬九千三百九十六元及五千八百八十一元（合計申報營業稅僅為
    八萬三千零二十七元，惟信貿公司已由海關代徵計二千八百五十六元之營業稅，
    起訴書誤載為二千八百五十八元）之不正當方法，而先後登載於其業務上所作成
    上開「銷售額與稅額申報書」之業務文書上，並先後持以交付桃園縣稅捐稽徵處
    用以申報信貿公司上開自八十八年六月起至十一月止之當（各）期之營業稅，以
    為行使，均足以生損害於桃園縣稅捐稽徵處對信貿公司上開營業稅課徵之正確性
    ，而先後逃漏信貿公司自八十八年六月起至十一月止之上開營業稅各計十二萬三
    千一百七十五元、二百五十萬四千五百五十六元、三百六十萬二千八百四十五元
    及三千九百十六元（合計達六百二十三萬四千四百九十二元，起訴書誤載為六百
    三十一萬七千五百十六元）。
三、案經法務部調查局桃園縣調查站報告臺灣桃園地方法院檢察署檢察官偵查起訴。
    理  由
一、訊據上訴人即被告甲○○固坦承先後於上開時間以飛華公司及信貿公司進口上開
    供作營業貨物用之未經加工生鮮水果、海鮮水產多次，並先後將之在國內銷售殆
    盡等情，惟矢口否認有何逃漏稅犯行，辯稱：飛華公司及信貿公司雖確有進口上
    開未經加工生鮮水果、海鮮水產多次，惟伊均有依法委請會計師申報飛華公司及
    信貿公司各期營業稅，並無逃漏營業稅之犯行云云。經查：
(一)、被告於右揭時地經營飛華公司及信貿公司期間，分別以飛華公司及信貿公司名義
    （按無論各該次進口是否為實務上「借牌」進口行為，飛華公司及信貿公司既均
    分別為進口上開未經加工生鮮水果、海鮮水產之名義人，則飛華公司及信貿公司
    依法即為上開營業稅之納稅義務人，至於被告藉上開「借牌」行為，從中抽取百
    分之二至五之利潤，則係其間民事報酬之約定，亦與上開營業稅之納稅義務人誰
    屬無涉）先後進口起岸價格各計達三億三千四百三十三萬二千二百七十一元及一
    億二千六百四十萬七千四百八十六元之上開未經加工生鮮水果、海鮮水產，並均
    先後將之供作在國內營業貨物用，而銷售殆盡，並向借牌者要求百分之二之利潤
    等情，業據被告於原審（原審卷(一)第九八頁）及本院審理時坦承不諱，核與證人
    黃貴星、趙俊輝、龔俊宏迭次於警、偵訊中及原審審理時證述之情節大致相符，
    而自證人即桃園縣稅捐稽徵處消費稅課聯查股第二股長孫美英於原審到庭證稱：
    「（被告借牌情形有涉及違法？）被告如此做是違法的，被告實際上在過戶時就
    有為違法的意圖，被告進口東西到國內販賣者須課稅，被告故意隱瞞借牌的事實
    ，經營免稅營業人須於通關時繳稅，被告在進口時沒有申報營業稅，如以一般營
    業人進口，在報營業稅時須申報，而被告有申報營業稅，但沒有將進口部分填入
    申報營業稅，我們無法預估被告應這些交易能得到多少好處，證人龔俊宏是依被
    告指示做的，飛華進口這批東西時根本沒有申報營業稅，海關代徵是個人及營業
    人均須申報，其轉手也需開立發票但僅是免稅而已，．．．借牌的目的是要逃稅
    之用」、「（被告在那二家公司進口時是否要繳營業稅？）該二家公司如真正從
    事水產品進口，公司執照也記載此一營業項目時，我們就會主動將其課稅方式變
    更為由海關代徵營業稅，國內此一行業一般多進口多項產品，所以我們不會變更
    由海關代徵，均由各該公司每二月申報營業稅時，再行繳納營業稅，該二家公司
    並沒有變更由海關代徵營業稅，且其必須每二月申報營業稅，可是事後查證這二
    家就進口水產品沒有申報營業稅」（原審卷(一)第一八、三三頁），及證人即桃園
    縣稅捐稽徵處承辦人員楊震鵬證稱：「（本件為何調查的結果為何免稅貨物被告
    還是逃漏稅？）本件是被告進口貨物生鮮產品通關時當時海關就要代徵營業稅，
    除在國內生產生鮮產品銷售免稅外，進口生鮮產品仍須課稅，進口貨物如營業稅
    法中第九條及第四十一條外，均要課營業稅，被告如是兼營營業人的話仍要照比
    例算」、「（本件為何被告能逃漏這麼多？）本件被告是以記帳方式，等出售時
    才開立發票，被告在開立的飛華及信貿公司在申請時沒有告知是在販賣免稅貨物
    ，所以海關那邊並不知情，而沒有在被告進口貨物時先行課稅，但他每二月仍需
    申報以銷售額及進口稅額計算應繳納的營業稅，到年底時，被告須再申報營利事
    業所得稅，被告也有申報營業稅，但金額部分內容不實在」等語（原審卷(一)第一
    一一、一一二頁），復有桃園縣稅捐稽徵處所提出飛華公司自八十七年七月一日
    起至八十八年十月二十九日止及信貿公司自八十八年六月十六日起至八十八年十
    一月九日止之「營業人海關進口報單資料明細表」、公司執照、營利事業登記證
    、公司登記事項卡、進口報單在卷可查（原審卷(一)第一一六至第二八五頁），堪
    認被告上開行為確有逃漏營業稅甚明。
(二)、按「左列貨物或勞務免徵營業稅︰十九、飼料及未經加工之生鮮農、林、漁、牧
    產物、副產物」，加值型及非加值型營業稅法第八條第一項第十九款（本法原名
    稱為「營業稅法」，後於九十年七月九日經修正公布為「加值型及非加值型營業
    稅法」）雖有明文，惟「在中華民國境內銷售貨物或勞務及進口貨物，均應依本
    法規定課徵營業稅」，修正前營業稅法第一條，已有明文，且修正前營業稅法對
    於進口貨物免稅部分，亦於修正前第九條及第四十一條第二項另為規定，其修正
    前第八條所定各款貨物或勞務免徵營業稅者，大部分已明示「銷售」之字樣，體
    例上自無又包括「進口」貨物內之可能，且觀第一條明示徵收營業稅者為銷售貨
    物或勞務及進口貨物，進口貨物顯與銷售貨物或勞務區分，則修正前第八條規定
    之貨物或勞務免稅，應指「銷售」而言，始與第九條明定「進口」貨物免稅，符
    合分別規定之旨，自難以修正前第八條第一項第十九款規定之免徵營業稅之規定
    ，適用於本件進口上開未經加工生鮮水果、海鮮水產，至為顯然，是被告辯稱其
    所進口上開未經加工生鮮水果、海鮮水產，應有修正前營業稅法第八條第一項第
    十九款之適用云云，容有未合。被告既先後於右揭時地以飛華公司及信貿公司名
    義分別進口起岸價格各計達三億三千四百三十三萬二千二百七十一元及一億二千
    六百四十萬七千四百八十六元之上開未經加工生鮮水果、海鮮水產，並均先後將
    之供作在國內營業貨物用而銷售殆盡，有如上述，則揆諸修正前營業稅法第九條
    、第十條之規定，飛華公司及信貿公司即均有繳納按上開起岸價格百分之五計算
    之營業稅之義務，而均為納稅義務人。
(三)、飛華公司與信貿公司均係登記經營國際貿易業（即進、出口業）之按一般稅額計
    算（即按營業稅率百分之五計算之稅額）之兼營（即兼營進、出口應稅及免稅貨
    物）營業人，復均未向稅捐機關申請放棄適用在國內銷售上開進口之未經加工之
    生鮮農、林、漁、牧產物、副產物之供營業用貨物時免稅之規定，故飛華公司與
    信貿公司原應繳納之上開進口未經加工生鮮水果、海鮮水產之營業稅，無須由海
    關先行代徵繳納上開營業稅，而係由飛華公司與信貿公司事後併同當（各）期營
    業稅申報時繳納乙情，業據證人孫美英、楊震鵬證述明確，詳如前述，應堪認定
    。茲被告竟利用飛華公司及信貿公司進口上開未經加工生鮮水果、海鮮水產時，
    申報繳納上開營業稅之漏洞，事後不僅均未依規定使用兼營營業人之４０３格式
    ，而係使用專營應稅及零稅率營業人之４０１格式之「銷售額與（營業）稅額申
    報書」併同申報繳納飛華公司與信貿公司所進口上開未經加工生鮮水果、海鮮水
    產之當（各）期營業稅，更先後均以將飛華公司與信貿公司於右揭時地各七次、
    四次之銷售額及（營業）稅額明知均為不實，而均分別短報（即以多報少）上開
    當（各）期之銷售額及（營業）稅額之不正當方法，而先後登載於其業務上所作
    成飛華公司與信貿公司上開「銷售額與稅額申報書」之業務文書上，並均先後持
    以交付桃園縣稅捐處用以申報飛華公司與信貿公司上開自八十七年七月起至八十
    八年八月止及自八十八年六月起至十一月止之當（各）期之營業稅，以為行使，
    均足以生損害於桃園縣稅捐稽徵處對飛華公司與信貿公司上開營業稅課徵之正確
    性，而分別先後逃漏飛華公司與信貿公司上開營業稅各計達一千六百四十八萬一
    千零三十四元及六百二十三萬四千四百九十二元（合計二千二百七十一萬五千五
    百二十六元，起訴書誤載為二千五百二十六萬零一百零九元），此亦有桃園縣稅
    捐稽徵處所提出飛華公司及信貿公司上開「銷售額與（營業）稅額申報書」在卷
    可查（原審卷(二)第一頁以下），亦堪認定。
(四)、次按稅捐稽徵法第四十一條係以詐術或其他不正當方法逃漏稅捐為其構成要件，
    所謂詐術必須積極行為始能完成，至以其他不正當方法，亦必具有同一之形態，
    方與立法之本質相符。例如造作假單據或設置偽帳以逃漏稅捐之類是，蓋以此等
    行為含有惡性，性質上屬於可罰性之行為，故在稅法上科以刑事責任。對於其他
    違反稅法行為，例如不開立統一發票或不依規定申報稅課等等行為，各稅法另訂
    有罰鍰罰則，並責令補繳稅款為已足，如另無逃漏稅捐之積極行為，不可納歸刑
    罰之範疇，此種單純不作為在法律上之評價，不能認與該法第四十一條詐術漏稅
    之違法特性同視。依該罪構成要件，必須作為方足以表現其違法之惡性，消極的
    不作為，縱有侵害稅捐稽徵之法益，亦難謂與作為之情形等價，故不能以該罪相
    繩，此固為我國實務向來對於以不正當方法逃漏稅捐之構成要件之見解。然查，
    本件被告實際負責之飛華、信貿公司，依上開事實欄所記載，本身之營業人銷售
    額甚少，而借牌進口之生鮮水產金額卻各自達上億元，被告亦坦承借牌他人進口
    貨物，伊可得進口金額百分之七，其中百分之二補貼公司營業收入，百分之五繳
    稅（實際上未繳）等語（原審卷(一)第九八頁），足見被告接手飛華公司、乃至設
    立信貿公司之目的即在利用前揭稅捐稽徵實務缺失而積極逃漏營業稅，以其違法
    之惡性，核與單純漏報或未依規定申報之不作為，難以比擬，仍應認其上開行為
    屬於以不正當方法逃漏稅捐，始符相關法條之立法意旨。
(五)、被告前於原審審理時即供承：「飛華是由我的朋友龔俊宏擔任負責人，信貿則是
    我本人擔任負責人，兩家公司都是我實際負責經營，這兩家公司是做水果及海產
    類的進口貿易，我曾把這二家公司借牌給別人進口，幾次、時間、金額我忘了」
    等語（原審卷(一)第九二頁），雖其嗣後改稱龔俊宏亦為實際合夥人，惟證人龔俊
    宏證稱：「我係應名叫『甲○○』之男子之邀擔任飛華公司掛名的人頭負責人，
    有關該公司設立經過、股東名單、資本額、設立地點、營業項目組織狀況我均不
    清楚」、「我僅認識甲○○，其餘人員（指飛華公司原負責人朱生財及變更登記
    後之股東）我均不認識，我亦不知道該等人員是否為飛華公司股東」（調查筆錄
    外放）、「（何人叫你當飛華公司負責人？）甲○○」（第八七二號偵查卷八十
    九年五月十九日訊問筆錄），且證人即欣展會計事務所負責人洪宗勝於接受法務
    部調查局桃園縣調查站調查時證稱：「．．．迄八十七年七月間，有一名『甲○
    ○』之男子來找我，聲稱渠已將飛華公司頂下來，渠要我查明飛華公司是否有欠
    稅。之後甲○○即約我赴飛華公司和趙俊輝見面，有一名『龔俊宏』之男子亦在
    場，甲○○隨即委託我辦理該公司變更登記事宜」、「．．．變更登記後，該公
    司進銷項憑證及應繳的稅款則改由甲○○本人提供給本事務所」（調查筆錄外放
    ），足見被告始為飛華公司之實際負責人，公司稅務亦均由被告負責，與龔俊宏
    無關。
(六)、綜上所述，被告以申報行使飛華公司與信貿公司上開業務登載不實之「銷售額與
    （營業）稅額申報書」之不正當方法，而分別幫助飛華公司逃漏與逃漏信貿公司
    上開營業稅之罪證明確，犯行堪可認定，應依法論科。
二、論罪科刑部分：
(一)、查飛華公司與信貿公司亦均為納稅義務人，被告甲○○於右揭時地則分別擔任飛
    華公司與信貿公司之實際負責人及登記負責人，核被告甲○○右揭事實一所為，
    係犯稅捐稽徵法第四十三條第一項之幫助納稅義務人以不正當方法逃漏稅捐罪及
    刑法第二百十六條、第二百十五條之行使業務登載不實文書罪；右揭事實二所為
    ，則係犯稅捐稽徵法第四十一條、第四十七條第一款之公司負責人為納稅義務人
    以不正當方法逃漏稅捐罪及刑法第二百十六條、第二百十五條之行使業務登載不
    實文書罪。公訴人以被告右揭事實(一)之逃漏飛華公司上開營業稅所為，係犯稅捐
    稽徵法第四十一條之納稅義務人以不正當方法逃漏稅捐罪嫌云云，惟按稅捐稽徵
    法第四十七條第一款所定，公司法規定之公司負責人應受處罰，係自同法第四十
    一條轉嫁而來，非因身分成立之罪，此一處罰主體專指公司法規定之公司負責人
    而言；倘非公司之負責人，即非轉嫁之對象，縱有參與逃漏稅捐之行為，應適用
    特別規定，成立同法第四十三條第一項之幫助逃漏稅捐罪，不能論以同法第四十
    一條逃漏稅捐罪之共同正犯，則揆諸上述，公訴人此部分所認，容有誤會，應依
    刑事訴訟法第三百條之規定，變更公訴人右揭事實(一)此部分原起訴所引應適用之
    法條，合先敘明。被告登載上開業務上所作成之不實「銷售額與（營業）稅額申
    報書」文書之低度行為，為其後持以行使申報飛華公司與信貿公司上開營業稅之
    高度行為所吸收，不另論罪。被告右揭事實一所犯上開二罪間，有方法、結果之
    牽連犯關係，為牽連犯，應依刑法第五十五條之規定，從一重之幫助納稅義務人
    以不正當方法逃漏稅捐罪處斷。被告右揭事實一先後七次幫助飛華公司以上開不
    正當方法逃漏上開營業稅及行使上開業務登載不實「銷售額與（營業）稅額申報
    書」文書之行為間及右揭事實二先後四次行使上開業務登載不實「銷售額與（營
    業）稅額申報書」文書之行為間，均時間緊接，所犯構成要件相同，顯均係基於
    概括犯意所為，均為連續犯，應依刑法五十六條之規定均論以一罪，並均加重其
    刑。被告右揭事實二先後四次所犯上開二罪間，均犯意各別，要件不同，應均予
    分論併罰（公訴人認被告右揭事實二先後四次所犯上開二罪間，均有牽連犯及連
    續犯之裁判上一罪關係云云，惟按稅捐稽徵法第四十七條第一款將納稅義務人公
    司應受罰徒刑部分，轉嫁於該公司負責人，該公司負責人乃屬「代罰」之性質，
    其既非逃漏稅捐之納稅義務人，亦非因其本身之犯罪行為而受罰，當無所謂基於
    概括犯意逃漏稅捐，或與他人有逃漏稅捐之犯意聯絡及行為分擔之可言，自不成
    立共犯或連續犯。又刑法第五十五條之牽連犯，必須同一犯罪主體，犯一罪而其
    方法或結果行為另犯他罪，始克相當，公司負責人基於上述代罰原理所犯稅捐稽
    徵法第四十七條第一款之罪，與其本人為犯罪主體所犯其他罪名（行使偽造業務
    上文書等）之間，自不具有牽連犯之關係，最高法院七十五年臺上第六一八三號
    判例意旨參照）。又被告前於八十四年間因賭博案件，經臺灣桃園地方法院判處
    有期徒刑五月確定，並於八十五年一月三十一日易科罰金執行完畢，此有臺灣高
    等法院被告全國前案紀錄表在卷可查，其復於五年內再犯有期徒刑以上之上開各
    罪，為累犯，應依刑法第四十七條之規定，均加重其刑，並就被告右揭事實一所
    犯上開二罪及右揭事實二所犯上開行使業務登載不實文書乙罪，均依法遞加重之
    。
(二)、原審以被告涉犯上開罪行明確，變更起訴法條適用稅捐稽徵法第四十一條、第四
    十三條第一項前段、第四十七條第一款，刑法第十一條前段、第五十六條、第二
    百十五條、第二百十六條、第五十五條、第四十七條等規定，審酌被告明知飛華
    公司與信貿公司分別於右揭時地先後進口上開未經加工生鮮水果、海鮮水產多次
    ，均屬應由飛華公司與信貿公司事後按當（各）期申報繳納營業稅，竟為逃漏飛
    華公司與信貿公司上開營業稅，於先後將之供作在國內營業貨物用，而全數銷售
    殆盡後，即先後以行使短報（以多報少）飛華公司與信貿公司上開當（各）期「
    銷售額與（營業）稅額申報書」之業務登載不實文書之不正當方法，而先後分別
    幫助飛華公司逃漏上開營業稅合計達一千六百四十八萬一千零三十四元及逃漏信
    貿公司上開營業稅合計達六百二十三萬四千四百九十二元（飛華公司與信貿公司
    合計逃漏上開營業稅達二千二百七十一萬五千五百二十六元），不僅嚴重損及桃
    園縣稅捐處對飛華公司與信貿公司上開營業稅徵收之正確性，更嚴重破壞國家財
    政之健全及被告犯罪後之態度等一切情狀，量處：「被告連續幫助納稅義務人以
    不正當方法逃漏稅捐，累犯，處有期徒刑四年。又公司負責人為納稅義務人以不
    正當方法逃漏稅捐，累犯，處有期徒刑六月。又公司負責人為納稅義務人以不正
    當方法逃漏稅捐，累犯，處有期徒刑一年。又公司負責人為納稅義務人以不正當
    方法逃漏稅捐，累犯，處有期徒刑一年六月。又公司負責人為納稅義務人以不正
    當方法逃漏稅捐，累犯，處有期徒刑四月。又連續行使業務登載不實文書，足以
    生損害於公眾，累犯，處有期徒刑四月」，並依法定應執行刑有期徒刑七年六月
    。
(三)、並另就公訴意旨以：被告自八十七年一月起六月止，以飛華公司之名義先後進口
    起岸價格合計達四千四百五十二萬零一百八十三元之未經加工生鮮水果、海鮮水
    產，而以上述同一不正當之方法逃漏飛華公司合計二百零二萬六千零九元之營業
    稅，並另與右揭事實一及二所為，均以上開短報不實之「銷售額與（營業）稅額
    申報書」申報飛華公司與信貿公司上開營業稅，因認被告此部分所為，另涉有稅
    捐稽徵法第四十一條之納稅義務人以不正當方法逃漏稅捐罪嫌、刑法二百十六條
    、第二百十五條之行使業務登載不實文書罪嫌及商業會計法第七十一條第一款（
    起訴書誤載為第七十一條第一項第一款）之以明知為不實之事項，而填製會計憑
    證或記入帳冊罪嫌，認【飛華公司雖前於八十六年七月二十八日即行設立登記在
    案（按此時之負責人為朱生財，亦非龔俊宏），此有上開飛華公司之公司執照為
    憑，雖堪認定，惟被告係自八十七年七月一日起，始行接手經營飛華公司乙情，
    業據被告於本院審理時供述明確，並為公訴人於起訴書中所認定屬實，則飛華公
    司在被告接手經營以前即自八十七年一月起至六月止所進口未經加工生鮮水果、
    海鮮水產之應繳納之營業稅，自不得責令被告依稅捐稽徵法第四十三條第一項前
    段之規定負其刑事責任（至於飛華公司此部分犯逃漏營業稅之刑事責任歸屬，則
    屬另事，應由檢察官另行偵查），至為顯然。又按商業會計法第七十一條第一款
    所規定之「會計憑證或帳冊」，乃屬刑法第二百十五條所規定「業務文書」之特
    別法規定，且公訴人此部分所認，不僅未在起訴書之犯罪事實欄中明確記載被告
    涉有「以明知為不實之事項，而填製『會計憑證』或記入『帳冊』」之積極事證
    ，復未扣得任何被告確有填製或記入飛華公司與信貿公司不實事項之會計憑證或
    帳冊為憑，而僅在起訴書上泛言指稱被告「．．．就實際進口數量為短報、匿報
    或填為免稅貨物，而持向稅捐稽徵機關申報」云云，自不足為認定被告確亦有公
    訴人所指此部分犯行之依據，至為顯然。再者，進口上開未經加工生鮮水果、海
    鮮水產之供營業用貨物，依修正前營業稅法第九條之規定，雖屬應課徵營業稅之
    進口行為，惟進口後供作國內銷售貨物用之行為，依同法第八條第一項第十九款
    之規定，則屬免徵營業稅之銷售行為，則縱認被告在銷售飛華公司與信貿公司所
    進口上開未經加工生鮮水果、海鮮水產時，果有漏未開立統一發票之消極作為，
    亦與商業會計法第七十一條第一款所規定「『填製』會計憑證或『記入』帳冊」
    之積極作為，係屬二事，且被告於右揭時地雖亦有登載其業務上所作成之不實短
    報飛華公司與信貿公司上開營業稅之「銷售額與（營業）稅額申報書」文書之行
    為，惟上開「銷售額與（營業）稅額申報書」乃屬納稅義務人即飛華公司與信貿
    公司申報其等上開營業稅時所登載之業務文書，亦非屬商業會計法第七十一條第
    一款所規定「會計憑證或帳冊」之屬，自不得論以該條款之罪責。此外，復查無
    其他積極事證足資證明被告確有公訴人所指此部分犯行，自屬不能證明被告此部
    分之犯罪，惟因公訴人認被告此部分所為，與上開論罪科刑部分間，有牽連犯及
    連續犯之裁判上一罪關係，不另為無罪之諭知之旨】。
(四)、經核原審判決認事用法均無違誤，被告上訴否認犯罪，指摘量刑過重，惟按量刑
    輕重，係屬事實審法院得依職權自由裁量之事項，苟已斟酌刑法第五十七條各款
    所列情狀而未逾越法定刑度，不得遽指為違法（最高法院七十二年度台上字第六
    六九六號判例參照），上訴意旨雖指摘量刑過重，然原審判決載明量刑理由為【
    審酌被告明知飛華公司與信貿公司分別於右揭時地先後進口上開未經加工生鮮水
    果、海鮮水產多次，均屬應由飛華公司與信貿公司事後按當（各）期申報繳納營
    業稅，竟為逃漏飛華公司與信貿公司上開營業稅，於先後將之供作在國內營業貨
    物用，而全數銷售殆盡後，即先後以行使短報（以多報少）飛華公司與信貿公司
    上開當（各）期「銷售額與（營業）稅額申報書」之業務登載不實文書之不正當
    方法，而先後分別幫助飛華公司逃漏上開營業稅合計達一千六百四十八萬一千零
    三十四元及逃漏信貿公司上開營業稅合計達六百二十三萬四千四百九十二元（飛
    華公司與信貿公司合計逃漏上開營業稅達二千二百七十一萬五千五百二十六元）
    ，不僅嚴重損及桃園縣稅捐處對飛華公司與信貿公司上開營業稅徵收之正確性，
    更嚴重破壞國家財政之健全及被告犯罪後之態度等一切情狀，量處如主文所示之
    刑】，是原審量刑尚無不合，被告上訴空言否認犯罪，並認量刑過重，為無理由
    ，應駁回上訴。
據上論斷，應依刑事訴訟法第三百六十八條，判決如主文。
本案經檢察官鍾鳳玲到庭執行職務。
中      華      民      國    九十二    年      三      月     十九     日
                              臺灣高等法院刑事第七庭
                                  審判長法  官  吳  啟  民
                                        法  官  林  瑞  斌
                                        法  官  施  俊  堯
右正本證明與原本無異。
如不服本判決，應於判決收受送達後十日內向本院提出上訴書狀，其未敘述上訴之理
由者並得於提起上訴後十日內向本院補提理由書（均須按他造當事人之人數附繕本）
。
                                        書記官  陳  彥  蕖
中      華      民      國    九十二    年      三      月     十九     日
附錄本案論罪科刑法條
稅捐稽徵法第四十一條
 (逃漏稅捐之處罰)
納稅義務人以詐術或其他不正當方法逃漏稅捐者，處五年以下有期徒刑、拘役或科或
併科新台幣六萬元以下罰金。
稅捐稽徵法第四十三條
 (教唆或幫助逃漏稅捐等之處罰)
教唆或幫助犯第四十一條或第四十二條之罪者，處三年以下有期徒刑、拘役或科新台
幣六萬元以下罰金。
稅務人員、執行業務之律師、會計師或其他合法代理人犯前項之罪者，加重其刑至二
分之一。
稅務稽徵人員違反第三十三條規定者，除觸犯刑法者移送法辦外，處一萬元以上五萬
元以下罰鍰。
中華民國刑法第二百一十五條
 (業務上文書登載不實罪)
從事業務之人，明知為不實之事項，而登載於其業務上作成之文書，足以生損害於公
眾或他人者，處三年以下有期徒刑、拘役或五百元以下罰金。
中華民國刑法第二百一十六條
 (行使偽造變造或登載不實之文書罪)
行使第二百十條至第二百十五條之文書者，依偽造、變造文書或登載不實事項或使登
載不實事項之規定處斷。


司法院資訊處製作；財團法人民間司法改革基金會備份。
